最高法院民事判決　　　　　　　　　　　　　　　八十八年度台上字第一一三四號
　　上　訴　人　甲○○
　　被 上訴 人　丙○○
　　　　　　　　乙○○
右當事人間請求拆屋還地等事件，上訴人對於中華民國八十七年六月二十二日台灣高
等法院高雄分院第二審判決（八十七年度上字第八七號），提起上訴，本院判決如左
：
    主  文
上訴駁回。
第三審訴訟費用由上訴人負擔。
    理  由
本件上訴人主張：被上訴人丙○○於民國六十三年十二月間，以每年租金新台幣（下
同）二百元之代價，向伊承租坐落高雄縣阿蓮鄉○○段三四八三號田內如原判決附圖
所示面積二百四十七平方公尺土地（下稱系爭土地），在其上搭蓋門牌高雄縣阿蓮鄉
○○路九二巷二三○號房屋（下稱系爭房屋），並將系爭房屋、土地出租於被上訴人
乙○○，顯不自任耕作，違反三七五減租條例第十六條第一項、土地法第一百零八條
及民法第四百四十三條第一項前段之規定，伊與丙○○間之租約及被上訴人間之轉租
契約，均屬無效。又丙○○積欠八十三年至八十六年共三年之租金，經伊催告仍未繳
納，伊已通知丙○○終止系爭土地之租賃契約，被上訴人即屬無權占有系爭土地。若
認為伊與丙○○間就系爭土地之租賃關係仍存在，因系爭土地之租金已二十餘年未調
整，且系爭土地已增值，鄰地二十餘坪房屋月租金即四千五百元，租金顯然過低，應
調整每月四千五百元為適當。爰先位聲明，求為命丙○○拆除系爭房屋返還系爭土地
，命乙○○遷讓系爭房屋交還系爭土地之判決；備位聲明，求為自起訴狀繕本送達丙
○○翌日起調整系爭土地租金為每月四千五百元之判決。
被上訴人則以：系爭土地係上訴人於六十三年間，以三萬元出售於被上訴人丙○○，
訂立土地買賣所有權移轉契約，價金已全部付清；嗣於八十二年十月二十六日再訂立
不動產買賣合約書確認，丙○○占用系爭土地，自有合法權源。被上訴人乙○○係經
丙○○之同意，而無償使用系爭土地及房屋，亦非無權占有。至丙○○之所以每年給
付上訴人二百元，乃因上訴人出售土地時，表示系爭土地為他人所有，尚須繳納租金
，而應其要求每年給付二百元，以補貼租金，並非向上訴人承租系爭土地之租金等語
。資為抗辯。
原審以：上訴人於六十三年十二月間交付被上訴人丙○○系爭土地，丙○○並於系爭
土地建造系爭房屋，無償提供被上訴人乙○○居住使用之事實，為兩造所不爭，並經
勘驗屬實，有勘驗筆錄及複丈成果圖在卷可稽，堪信屬實。關於系爭土地之占有原因
，被上訴人辯稱：係上訴人於六十三年十二月二十四日，與丙○○訂立土地買賣所有
權移轉契約，以三萬元出售與丙○○，而交付丙○○占有使用，價金已全部付清云云
，並提出土地買賣所有權移轉契約書影本一份為證據方法（原本已遺失），上訴人則
否認之。惟查證人即被上訴人丙○○之妻黃胡有證稱：「系爭房屋是我先生丙○○蓋
的，地是丙○○向甲○○以三萬元買的，錢是我本人交給甲○○本人的，當時除我大
伯（已死亡）、我先生、我及甲○○外，沒有其他外人在場，三萬元是我平常存下來
的。交付三萬元後，是我先生和甲○○一起去找代書寫契約，該代書已經死亡，代書
之名字我一時想不起來。因為家裡之經濟是我在管，所以錢由我去付」云云；而上訴
人之子李文興於台灣高雄地方法院八十一年度訴字第一二六號租佃爭議事件審理中就
所問：「（甲○○）是不是賣給丙○○六十七坪﹖」答稱：「是六十七坪沒錯」云云
，亦經調閱該案卷核實；又上訴人予黃胡有、丙○○之橋頭郵局第一五一號、第一五
三號存證信函亦載有：『私約三萬元成效日期從三七五減租條例中租地分配所得還要
向地主成買一次始取得有效』等字樣；黃胡有雖係丙○○之妻，其證詞關於系爭土地
買賣之主要情節，與李文興之陳述，暨上訴人與丙○○曾就系爭土地之交付使用約定
三萬元之事實相符；其起初雖謂，交錢時沒有其他人在場，嗣後改稱：「交錢時有我
大伯、我先生、我及甲○○在場」，但已說明其起初所謂『沒有其他人在場』，係指
沒有其他外人而言，則其所稱丙○○知道其交付三萬元與上訴人云云，並無矛盾之處
。則上訴人主張：系爭土地係出租與丙○○，存證信函所稱之三萬元為丙○○承租系
爭土地之押租金，並未交付云云，自無足取。次查，上訴人於八十一年三月三十一日
就坐落高雄縣阿蓮鄉○○段三四八三號土地與原所有人蘇俊記祭祀公業訂定協議書，
其第七條約定上訴人將高雄縣阿蓮鄉○○段三四八三號土地內一部分出售與丙○○，
於能分割或為應有部分登記時，負責登記與丙○○；而上訴人於八十二年十月二十二
日，與丙○○所委任之代理人蘇瑛徽簽訂不動產買賣合約書，言明上訴人將上述土地
內六十坪售與丙○○，買賣之價款已全部付清，因上訴人已於八十二年九月二十七日
向蘇俊記祭祀公業承買土地，乃補立該合約書，並約定『買賣之土地屬農業區農牧用
地不能分割及為應有部分之登記，待將來能分割或辦理應有部分登記時，雙方願依買
賣合約書辦理移轉登記』，有協議書、不動產買賣合約書可資憑按；關於該不動產買
賣合約書，據證人即代書陳次雄證稱：「……是由蘇瑛徽代理丙○○與甲○○訂立，
是在我那裡談的，亦是我寫好，由他們簽名。丙○○有提原來的買賣契約書影本給我
看，那份買賣契約書是我父親寫的，甲○○當時也承認有此買賣。丙○○有告訴我由
蘇瑛徽全權處理，蘇瑛徽說他受丙○○委託與甲○○簽訂買賣契約書」、「甲○○承
認有售地，才當場簽買賣合約書」云云；衡諸常情，上訴人茍未將系爭土地出賣與丙
○○，自無於與蘇俊記祭祀公業簽訂前開協議書時承認其事，並載明於協議書之理，
亦無須與丙○○訂立不動產買賣合約書承認該買賣之理。前開不動產買賣合約書，雖
記載買賣之土地為六十坪，而土地買賣所有權移轉契約書影本記載六十七坪，證人陳
次雄代書陳稱：其所以在不動產買賣合約書上寫六十坪，乃因蘇瑛徽表示土地為六十
坪，而其又未詳細核對原來之買賣契約書，以致發生筆誤云云，且上訴人之子李文興
已表示買賣之土地為六十七坪，有如前述，自不能因土地買賣所有權移轉契約書影本
所載土地面積，與不動產買賣合約書所載者不同，即認係偽造。上訴人所謂，前開協
議書，乃伊為取得買受前開土地應得之合法權利，而不得已簽訂，不動產買賣合約書
，則係受迫於前開協議書而通謀虛偽製作云云，既為被上訴人否認，復未舉證證明，
自難憑信。系爭土地確係上訴人以三萬元出售於丙○○，交付丙○○建造系爭房屋使
用，其買賣價金三萬元係由丙○○之妻黃胡有點交於上訴人收受，而高雄縣阿蓮鄉○
○段三四八三號土地，原係上訴人向蘇俊記祭祀公業承租，嗣於八十二年九月二十七
日由該祭祀公業出賣於上訴人，於八十二年十一月十日辦妥所有權移轉登記，有土地
登記簿謄本可按。是被上訴人辯稱：「丙○○所以每年給付二百元與上訴人，乃因上
訴人出售土地時，表示系爭土地為他人所有，尚須繳納租金，而應其要求每年給付二
百元，以補貼租金，並非向上訴人承租系爭土地之租金」云云，洵屬可信。至證人沈
萬生所為：『系爭房屋是丙○○蓋的，現在房子是乙○○在住，地是甲○○借地給丙
○○蓋的，一年租金為一、二百元，甲○○沒把地賣給丙○○，因為土地不是甲○○
的名義，甲○○沒有辦法賣』之證詞，前後矛盾，且與前開事證不符，殊無可採。被
上訴人對橋頭郵局第一五一號、一五三號存證信函所稱承租土地繳納租金乙節，並未
承認為實在，上訴人指稱被上訴人承認，亦屬無稽。按修正前農業發展條例第二十二
條（六十二年九月三日施行），固規定每宗耕地不得分割及移轉為共有，但關於約定
負擔移轉該項土地應有部分或其特定部分之債務之債權行為，並不在限制之列，如有
民法第二百四十六條第一項但書，預期於不能給付之情形除去後為給付者，其買賣契
約（債權契約）仍為有效；又修正前土地法規定私有農地之移轉，其承受人以能自耕
者為限，但如有民法第二百四十六條第一項但書，預期於不能給付之情形除去後為給
付者，其買賣契約亦為有效。高雄縣阿蓮鄉○○段三四八三號土地，雖係私有農地，
不得分割及移轉為共有，其承受人亦以能自耕者為限，而上訴人與丙○○係就該土地
內之特定位置訂立買賣契約，並由丙○○用以建造房屋，非作耕作使用，惟彼等所訂
土地買賣所有權移轉契約書已約定：『待分割後辦理移轉登記』，嗣於八十二年十月
二十六日補訂之不動產買賣合約書更載明：『買賣之土地屬農業區農牧用地不能分割
及為應有部分之登記，待將來能分割或辦理應有部分登記時，雙方願依買賣合約書辦
理移轉登記』，顯係預期於買賣之系爭土地於能分割或辦理應有部分登記後再為移轉
之情形，自符民法第二百四十六條第一項但書之規定，揆諸前開說明，上訴人與丙○
○所成立買賣契約應屬有效。又物之出賣人不以所有人為限，當事人間就買賣標的及
價金之意思表示達於一致，買賣契約即有效成立，上訴人主張：伊於六十三年對系爭
土地並無所有權，不能訂立有效之買賣契約云云，亦無足取。上訴人係基於買賣契約
將系爭土地交付丙○○占有使用，則丙○○在其上建造房屋，無償提供與乙○○使用
，非無正當權源。上訴人依民法第七百六十七條規定，先位請求被上訴人拆除或遷讓
系爭房屋並交還系爭土地，自屬無據。而上訴人與丙○○間就系爭土地並無租賃關係
存在，上訴人備位請求調整租金，亦不應准許。因而維持第一審所為上訴人敗訴之判
決，駁回上訴人之上訴，經核尚無違誤。上訴論旨，徒就原審取捨證據、認定事實之
職權行使，指摘原判決為不當，求予廢棄，非有理由。
據上論結，本件上訴為無理由。依民事訴訟法第四百八十一條、第四百四十九條第一
項、第七十八條，判決如主文。
中      華      民      國    八十八    年      五      月    二十八    日
                              最高法院民事第三庭
                                  審判長法官  范  秉  閣
                                        法官  曾  煌  圳
                                        法官  許  澍  林
                                        法官  鄭  玉  山
                                        法官  吳  正  一
      右正本證明與原本無異
                                              書  記  官
中      華      民      國    八十八    年      六      月     十四     日
